臺北高等行政法院裁定
                                      99年度訴字第2432號
原      告　林旺
被      告　新北市深坑區公所
代　表　人　高鄔梅英
訴訟代理人　王麗玲
          　潘茂正
上列當事人間耕地三七五租約相關爭議事件，原告不服新北市政
府中華民國99年12月6 日案號：000000000 號訴願決定，提起行
政訴訟，本院裁定如下：
　　主  文
原告之訴駁回。
訴訟費用由原告負擔。
　　理  由
一、按訴願法第14條第1 項、第2 項規定：「訴願之提起，應自
    行政處分達到或公告期滿之次日起30日內為之。利害關係人
    提起訴願者，前項期間自知悉時起算。但自行政處分達到或
    公告期滿後，已逾3 年者，不得提起。」而行政訴訟法第1
    07條第1 項第10款規定：「原告之訴，有下列各款情形之一
    者，行政法院應以裁定駁回之。但其情形可以補正者，審判
    長應定期間先命補正：……十、起訴不合程式或不備其他要
    件者。」第4 條第1 項規定：「人民因中央或地方機關之違
    法行政處分，認為損害其權利或法律上之利益，經依訴願法
    提起訴願而不服其決定，或提起訴願逾三個月不為決定，或
    延長訴願決定期間逾二個月不為決定者，得向高等行政法院
    提起撤銷訴訟。」足見，依行政訴訟法第4 條第1 項提起之
    撤銷訴訟，須先踐行合法之訴願程序，否則即屬起訴不備要
    件。
二、又提起撤銷訴訟，以有行政處分存在為前提，所謂行政處分
    ，係指行政主體基於職權，就具體事件，所為發生公法上法
    律效果之單方行政行為而言，至行政機關所為通知、單純事
    實敘述、理由說明、就法令所為釋示及行政指導，均非對人
    民之請求另有准駁，既不因該項說明而生法律上效果，即非
    行政處分。
三、本件事實經過：
１、第三人即原告父親林心良於民國92年間就新北市○○區○○
    ○段大坑外股小段第33、33-2、34-4、34-5、34-6號土地（
    以下簡稱系爭五筆土地），以及36、34-1、34-2、34-3、33
    -1、33-3、33-4等土地計12筆，向被告申請辦理三七五租約
    變更及續訂租約，承租人為林心良一人。
２、97年間系爭三七五租約租期屆滿清查時，因林心良已死亡，
    林心良的繼承人林清榮、陳林菊枝、林寶慧、林守家、林傳
    益、林傳順、曾林寶蓮、林高招君及原告等9 人，向被告申
    請辦理繼承及續訂租約。因被告發現33、33-2的土地登記謄
    本未註記三七五租約字樣，惟林心良的繼承人表示上揭12筆
    土地向由林心良承租耕作，98年2 月並檢附出租人祭祀公業
    李華管理代表人李振來出具的私有耕地租約更正證明書為憑
    ，98年5月14日辦理完成。
３、原告表示：
(1)、林心良與林有時於36年間係共同承租149 、33、36、34-4、
    34-5、34-6等六筆土地（36深萬19號），但各自耕作，以抽
    籤劃清界限，70年間分割為12筆土地，林心良抽到的土地為
    分割後的36、34-1、34-2、34-3、33-1、33-3、33-4等7 筆
    土地，林有時抽到的土地為分割後的33、33-2、34 -4 、34
    -5、34-6等5 筆土地。
(2)、49年間，林有時將其33、33-2、34-4 34-5 、34-6等5 筆土
    地三七五租約承租權賣給第三人謝乞，嗣謝乞退出。55年間
    ，林有時再將該5 筆土地三七五租約承租權賣給第三人高木
    榮，租約上承租人由林有時改為高木榮，即由高木榮與林心
    良共用一個19號租約，74年間林有時回贖三七五承租權，贖
    金是由林心良先為支付，74年2 月林心良以新台幣（下同）
    10萬元向林有時買下林有時的36深萬19號租約內五筆租地。
    而高木榮與林有時之間，因屬違法轉租而被註銷，林心良則
    以北深萬第十號租約承租36、34-1、34-2、34-3、33-1、33
    -3、33 -4 等7 筆土地。
(3)、74年間，原告向收取三七五租約租金的李正川提議，將高木
    榮退租的33、33-2、34-4 34-5 、34-6等5 筆土地，以一般
    租約條件併同其他土地出租予原告，85年間原告與祭祀公業
    管理人李振來重訂契約。92年間，林心良持已註銷的北深萬
    19號三七五租約，要求被告將33、33-2、34-4 34-5 、34-6
    等5 筆土地補登入北深萬第十號租約。
(4)、北深萬第十號租約是偽造的，因為該租約所登載的7 筆土地
    中，有3 筆即33-1、33-3、33-4土地是在70年間才分割的地
    號，且該租約原係二人共同承租，92年8 月2 日卻變更為林
    心良一人承租，有行政疏失，另已註銷的系爭33、33-2、34
    -4、34-5、34-6號五筆土地卻於98年8 月2 日新登入北深萬
    第十號租約，於法不合也違反農業發展條例第20條89年以後
    的農地出租不適用三七五租約的規定。
４、原告認為系爭五筆土地係其向祭祀公業李華管理人李振來承
    租，92年間林心良申請將之登入北深萬第十號三七五租約，
    侵害原告一般租約的權利，於99年9 月16日針對系爭五筆土
    地中33、33-2號土地提出訴願書、99年9 月24日（收文日期
    為99年9 月21日）針對系爭五筆土地中33、33-2、34-5號土
    地提出訴願書、99年10月7 日針對系爭五筆土地提出訴願書
    （見訴願決定卷第5 、6 、9 頁）。而新北市政府就原告99
    年9 月24日訴願書以99年9 月28日北府地籍字第0990923999
    號函（以下簡稱99年9 月28日函）轉被告妥處，被告以99年
    10月1 日北縣深民字第0990012410號函（以下簡稱99年10月
    1 日函）復略以「……二、有深坑鄉○○○段大坑外股小段
    地號33、33-2承租權乙案，目前承租人與出租人尚在訴訟中
    ，俟法院審理確定裁判後，依法辦理後續事宜」，原告不服
    被告99年10月1 日函，提起訴願，經決定訴願不受理後，提
    起本件行政訴訟，聲明求為判決：1.被告對於92年核准林心
    良辦理系爭5 筆土地之三七五租約之續約更正登記應予撤銷
    ；2.訴願決定及原處分（被告99年10月1 日函）均撤銷。
四、本院的判斷：
１、關於原告請求被告撤銷92年間核准林心良辦理系爭33、33-2
    、34-4、34-5、34-6號五筆土地三七五租約續約更正登記部
    分：
(1)、觀之原告99年9 月16日、99年9 月24日、99年10月7日等訴
    願書內容，已載明對被告核准將系爭五筆土地登入林心良與
    祭祀公業李華間三七五租約登記處分為不服意思，就此部分
    ，訴願機關僅函轉被告妥處惟逾三個月未為決定，原告自得
    依行政訴訟法第4 條第1 項規定，向本院提起撤銷訴訟，先
    予指明。
(2)、但是，原告自承於92年間即知悉系爭五筆土地經登入林心良
    與祭祀公業李華間三七五租約乙事（見本院100 年8 月26日
    準備程序筆錄），原告卻遲至99年9 月始對該核准登記處分
    提起訴願，顯逾法定自知悉時起30日的訴願期間，依前揭規
    定意旨，為起訴不備要件。
２、至於原告請求撤銷被告99年10月1日函及訴願決定部分：
　　被告的99年10月1 日函係依新北市政府99年9 月28日號函知
    原告陳訴因三七五租約登記而權益受損，轉請被告妥處，所
    為對原告之函復。參之該函「有深坑鄉○○○段大坑外股小
    段地號33、33-2承租權乙案，目前承租人與出租人尚在訴訟
    中，俟法院審理確定裁判後，依法辦理後續事宜」的內容，
    僅係單純的事實敘述或理由說明，性質上為觀念通知，對外
    不發生准駁的法律效果，自非行政處分，原告以之為訴訟標
    的請求撤銷，顯非合法，訴願決定不受理，並無不合。
五、綜上，本件原告之訴為起訴不備要件，為不合法，應裁定駁
    回。
六、結論，依行政訴訟法第107 條第1 項第10款、第104 條、民
    事訴訟法第95條、第78條，裁定如主文。
中　　華　　民　　國　　100 　年　　11　　月　　3 　　日
        　　　　　　臺北高等行政法院第二庭
                              審判長法  官　黃本仁
                                    法  官　曹瑞卿
                                    法  官　蘇嫊娟
上為正本係照原本作成。
如不服本裁定，應於送達後10日內向本院提出抗告狀（須按他造
人數附繕本）。
中　　華　　民　　國　　100 　年　　11　　月　　8 　　日
　　　　　　　　　　　　　　　　　　書記官　陳清容